臺灣南投地方法院民事判決
111年度勞簡字第2號
原      告  林烜立  

被      告  台灣電力股份有限公司

法定代理人  楊偉甫  
訴訟代理人  邱寶弘律師
上列當事人間請求給付退休金等事件，本院於民國111年2月23日
言詞辯論終結，判決如下：
    主      文
被告應給付原告新臺幣貳拾壹萬柒仟貳佰參拾玖元及自民國一百
零六年三月四日起至清償日止，按週年利率百分之五計算之利息
。
訴訟費用由被告負擔。
本判決第一項得假執行。但被告如以新臺幣貳拾壹萬柒仟貳佰參
拾玖元為原告預供擔保後，得免為假執行。
    事實及理由
一、原告起訴主張：
  ㈠原告前任職於被告南投區營業處配電調度中心，退休前擔任
    電機工程監職務，屬勞動基準法（下稱勞基法）所稱之勞工
    ；被告給付原告之薪資除本薪外，尚包括初夜或深夜點心費
    （下合稱系爭夜點費），原告於民國106年2月1日退休時，
    被告計算平均工資時，卻未計入系爭夜點費，致原告所領得
    之退休金有短少情形；系爭夜點費具有勞務對價，且為經常
    性給與，應屬勞基法第2條第3款規定之工資，而應計入平均
    工資計算，被告於計算平均工資時，未納入應屬工資之系爭
    夜點費，原告即得基此請求被告給付退休金差額即新臺幣（
    下同）217,239元【計算式：（基數28.1667×4791.7元）＋（
    基數16.8333×4887.5元）＝217,239元，小數點以下四捨五入
    】及遲延利息（詳見附表）；另原告於106年2月1日退休時
    ，係被動依被告核計結果受領退休金，然原告並未拋棄系爭
    夜點費所得請領退休金權利，原告現提起本件訴訟並未違反
    誠信原則、權利濫用，亦無失權效之適用。
  ㈡爰依臺灣省工廠工人退休規則（下稱退休規則）第9條、勞基
    法第58條、第55條、民法第203條、第229條、第233條規定
    ，提起本訴。並聲明：如主文第1項所示。
二、被告抗辯略以：
  ㈠被告係公營事業，計算退休金核給事宜係依國營事業管理法
    第14條、33條，及經濟部制定、報請行政院核定之經濟部所
    屬事業人員退休撫卹及資遣辦法（下稱退撫辦法），暨依該
    退撫辦法編制之「經濟部所屬事業人員退休撫卹及資遣辦法
    作業手冊」（下稱作業手冊）辦理；原告為國營事業員工，
    退休前職級名稱為「電機工程監」，係派用人員，亦為公務
    人員，而公務人員退撫給與，為服公職而取得之國家對其退
    休後生活照顧義務之給與，核屬恩給制，至員工屬僱用人員
    者，請求被告給付者乃「舊制年資退休金」，渠等退休金，
    全部源自被告提撥，亦屬恩給制，並非遞延工資給付。
  ㈡被告自日治時期起至77年6月間，提供全體夜間出勤人員相同
    之夜點費，77年起則逐年加發輪班人員系爭夜點費，92年迄
    今，以輪值初夜、深夜輪班之員工為對象，核發初夜點心費
    250元（含一般初夜點心費75元、加發部分175元）、深夜點
    心費400元（含一般深夜點心費150元、加發部分250元），
    系爭夜點費均經被告核准後始發給；則原告所得請求之退休
    金，係以平均工資為計算基礎，其工資並不包含系爭夜點費
    ，蓋系爭夜點費屬獎勵恩惠給與性質，不具經常性，亦非因
    工作而獲得之報酬；而被告於原告退休時，已依法給付退休
    金，原告斯時就系爭夜點費未納入退休金乙事亦無異議，其
    相隔4年餘始具狀提起本件訴訟，已有違反民法第148條規定
    及權利失效情形。
  ㈢縱認系爭夜點費應予計入工資，惟系爭夜點費所含之一般初
    夜點心費75元、一般深夜點心費150元，均係誤餐費性質，
    並非工資之一部，不應計入平均工資計算；且原告任職初期
    、勞基法施行前年資之退休金給予，係適用退撫辦法暨作業
    手冊辦理，均認系爭夜點費並非工資，故倘認應計入工資計
    算，亦應扣除勞基法施行前之年資。並聲明：原告之訴駁回
    ；如受不利之判決，願供擔保免為假執行。
三、兩造不爭執事項：
  ㈠原告於59年7月6日起受僱於被告，於106年2月1日退休。
  ㈡於106年2月1日退休前，原告之職級名稱為電機工程監，職位
    名稱為變電值班主任職務，原告職務內容有輪班情形。原告
    依勞基法第84條規定，屬公務員兼具勞工身分者。
  ㈢原告依勞基法施行前、後之工作年資所計算退休金基數，分
    別為28.1667、16.8333。
  ㈣原告退休前3個月、6個月平均領取之深夜點心費金額分別為4
    ,791.7元、4,887.5元。
  ㈤如有輪值夜班，被告均有發給系爭夜點費，其方式為初夜點
    心費250元（含一般初夜點心費75元、加發部分175元）、深
    夜點心費400元（含一般深夜點心費150元、加發部分250元
    ），由實際輪班或代班人員領取。
  ㈥系爭夜點費之報支條件，值班員工必須於20至24時出勤2小時
    以上始能報支領取初夜點心費；於0至6時出勤2小時以上始
    能報支領取深夜點心費，值班連跨初夜及深夜者，僅能報支
    深夜點心費，不得同時報支初夜、深夜點心費。
  ㈦原告於105年8月至106年1月，每月領取之深夜點心費分別為4
    ,550元、5,200元、5,200元、4,950元、4,950元、4,475 元
    。
  ㈧若是系爭夜點費應列入平均工資計算原告之退休金，且計算
    之期間包括勞基法施行前、後，暨以初夜點心費250元、深
    夜點心費400元計算，則應補發退休金金額為217,239元，及
    自106年3月4日起至清償日止按週年利率5％計算之利息。
四、兩造爭執事項：
  ㈠原告主張系爭夜點費屬工資，有無理由？
  ㈡如認屬工資，是否應扣除一般初夜點心費75元、一般深夜點
    心費150元？
  ㈢原告得請求之退休金差額及利息為何？
  ㈣原告提起本件訴訟，有無違反民法第148條規定情形？
五、得心證之理由：
　㈠原告於59年7月6日起受僱於被告，於106年2月1日退休，於10
    6年2月1日退休前，原告之職級名稱為電機工程監，職位名
    稱為變電值班主任職務，原告職務內容有輪班情形，其依勞
    基法第84條規定，屬公務員兼具勞工身分者；原告依勞基法
    施行前、後之工作年資所計算退休金基數，分別為28.1667
    、16.8333；如員工有輪值夜班，被告均有發給系爭夜點費
    ，其方式為初夜點心費250元（含一般初夜點心費75元、加
    發部分175元）、深夜點心費400元（含一般點心費150元、
    加發部分250元），由實際輪班或代班人員領取；系爭夜點
    費之報支條件，值班員工必須於20至24時出勤2小時以上始
    能報支領取初夜點心費；於0至6時出勤2小時以上始能報支
    領取深夜點心費，值班連跨初夜及深夜者，僅能報支深夜點
    心費，不得同時報支初夜、深夜點心費；原告於105年8月至
    106年1月，每月領取之深夜點心費分別為4,550元、5,200元
    、5,200元、4,950元、4,950元、4,475元，於其退休前3個
    月、6個月平均領取之系爭夜點費分別為4,791.7元、4,887.
    5元等節，為兩造所不爭執（見本院卷第248頁至第249頁）
    ，並有被告人員服務紀錄卡、被告薪給清單、被告平均工資
    計算表暨被告退休金計算清冊在卷可參（見本院卷第17頁至
    第27頁、第28頁至35頁、第36頁至第39頁），首堪認為真實
    。
　㈡被告以其為國營事業，以經濟部為主管機關並受其監督，依
    退撫辦法、作業手冊規定內容，經濟部關於經常性給與之項
    目已有特別指定可排除不列為工資，另依經濟部相關函釋，
    俱見系爭夜點費從未經行政院及經濟部核定為列入計算平均
    工資之給與項目，自無法計入平均工資計算退休金等等抗辯
    。然查：被告為經濟部所屬國營事業，經濟部所屬國營事業
    之員工按其進用方式分為派用人員及雇用人員二類，派用人
    員屬勞基法施行細則第50條前段所規定之依各項公務員人事
    法令任用、派用、聘用、遴用而於本法第3 條所定各業從事
    工作獲致薪資之人員，即勞基法第84條所規定之公務員兼具
    勞工身分者；又經濟部為求各事業派用人員與雇用人員退撫
    給與標準一致，依據國營事業管理法第33條授權修訂之退撫
    辦法，而為統一部屬各機構今後退撫作業一致，遂由經濟部
    國營事業委員會研訂作業手冊以為實務作業之準繩，是經濟
    部屬事業人員之退撫及資遣固得依退撫辦法、作業手冊辦理
    ，但仍不得與勞基法規定相悖。原告退休前職級名稱為電機
    工程監，兼有公務員兼具勞工身分乙節，已如前述。依退撫
    辦法第9條第1款規定：「派用人員：按其在勞基法施行前後
    之工作年資，分別依臺灣省工廠工人退休規則及勞基法之規
    定計算。其在15年以內之工作年資，每滿1年給與2個基數；
    超過15年之工作年資，在勞基法施行前者，每滿1年給與半
    個基數，最高給與35個基數，超過之工作年資不予計算，在
    勞基法施行後者，每滿1年給與1個基數，其剩餘年資未滿半
    年者，以半年計，滿半年者，以1年計。但其在勞基法施行
    前後之工作年資，合計退休金最高給與45個基數為限」；退
    撫辦法第2條規定：「本辦法所稱各機構人員，指各機構支
    領薪給之派用人員及雇用人員」；退撫辦法第3條規定：「
    本辦法所稱基數，係指計算事由發生時1個月平均工資。平
    均工資依勞基法有關規定辦理」，堪認退撫辦法關於適用該
    辦法之國營事業人員之退休金，有關平均工資計算，仍應依
    勞基法規定辦理。
　㈢按工資，指勞工因工作而獲得之報酬，包括工資、薪金及按
    計時、計日、計月、計件以現金或實物等方式給與之獎金、
    津貼及其他任何名義之經常性給與均屬之，勞基法第2條第3
    款定有明文。該所謂因工作而獲得之報酬者，係指符合勞務
    對價性而言，而所謂對價性，著重於勞方所付出之勞力與資
    方之給付是否有對價平衡關係；又所謂經常性之給與，係指
    在一般情形下經常可以領得之給付，舉凡某種給與係屬工作
    上之報酬，在制度上具經常性者而言；此所謂勞動對價性與
    經常性給與，有別於雇主之恩惠性給與，係指非勞基法施行
    細則第10條所列各款之情形，縱在時間上、金額上非固定，
    只要在一般情形下經常可以領得之給付即屬之。
　㈣經查：
　⒈原告於輪值初夜、深夜輪班，以實際參與輪班工作者及輪值
    時間，發給系爭夜點費，已如前述，足見原告於任職期間只
    要輪值初夜、深夜輪班，即可獲得固定數額之初夜、深夜點
    心費，則原告輪班工作，輪值初夜、深夜輪班已成為常態性
    之工作制度，與一般公司行號為應付臨時性之業務需求偶爾
    而為之者有間，應認系爭夜點費之給與係屬原告因從事常態
    性夜間輪值工作可取得之報酬，已具備經常性給與之要件。
    又被告給付系爭夜點費之數額不因原告年資或職級不同而異
    ，僅因輪值夜間工作時間、是否跨夜而有差異，並經被告以
    初夜點心費為250元、深夜點心費為400元作為計算方法，堪
    認原告每月所得領取之系爭夜點費數額，與其從事夜間工作
    時數息息相關，即使每月夜間工作時數可能因排班時段而有
    不同，惟系爭夜點費數額仍係依輪值初夜、深夜輪班之次數
    多寡為計算基準，顯非僅為被告提供勞工購買值夜餐點之費
    用，實係就於夜間從事與白天相同工作內容之勞工給與較佳
    之工資待遇，此種因時間之特殊工作條件而對勞工所增加之
    現金給付，係彌補勞工因於特殊工作時間提供勞務之特殊辛
    勞與負擔，其數額計算與原告夜間勞務提供間即具有勞務對
    價性。準此，被告就系爭夜點費之核發，倘係輪值夜班者即
    得領取，而輪值夜班又已成為固定之工作制度，則此種因勞
    工輪值夜班之特殊工作條件而對勞工所增加提出之現金或實
    物給付，其本質應係該值班時段之勞務對價，而成為勞雇雙
    方間因特定工作條件，形成固定常態工作中可取得之給與，
    為勞工因經常性提供勞務所得之報酬，依法即應認定為工資
    。
　⒉而原告每月領取之系爭夜點費，縱然包含被告所指之一般初
    夜、深夜點心費在內，然被告每月發給系爭夜點費時，並未
    區分點心費為一般或是加發，有原告提出上開薪給清單可佐
    ，是系爭夜點費之內容為何，均無從改變系爭夜點費為工資
    之性質，故被告抗辯應僅以加發部分為限列入平均工資計算
    退休金等等，即非可採。再原告自任職時起即依被告指揮從
    事固定、常態性之3班輪值工作，並依實際輪值而領取系爭
    夜點費，並非自勞基法施行後方開始領取，自應將原告於勞
    基法施行前之年資計算退休金，故被告辯稱應僅就原告於勞
    基法施行後之工作年資列入退休金計算等等，亦非可採。
　㈤按勞基法係於73年7月30日制定公布，同年8月1日生效，依勞
    基法第84條之2規定：「勞工工作年資自受僱之日起算，適
    用本法前之工作年資，其資遺費及退休金給與標準，依其當
    時應適用之法令規定計算；當時無法令可資適用者，依各該
    事業單位自訂之規定或勞雇雙方之協商計算之。適用本法後
    之工作年資，其資遣費及退休金給與標準，依第17條及第55
    條規定計算」。原告為被告之派用人員，應適用公務員法令
    即經濟部所訂定之退撫辦法規定，而依前開退撫辦法第3條
    規定，系爭夜點費同應列入平均工資計算其退休金。又本件
    原告於被告公司任職期間如附表所示均跨越勞基法施行前後
    ，是退休金基數及平均工資，自應依前揭規定就任職勞基法
    施行前之年資，依當時適用之法令規定計算，至於任職勞基
    法施行後之年資，則依勞基法第55條等規定計算，並依勞基
    法計算其平均工資。再勞基法第55條第1項第1款、第2項、
    第2條第4款前段分別規定「勞工退休金之給與標準如下：一
    、按其工作年資，每滿1年給與2個基數。但超過15年之工作
    年資，每滿1年給與1個基數，最高總數以45個基數為限。未
    滿半年者以半年計；滿半年者以1年計」、「前項第1款退休
    金基數之標準，係指核准退休時1個月平均工資」、「平均
    工資：指計算事由發生之當日前6個月內所得工資總額除以
    該期間之總日數所得之金額」等語；又退休規則第9條第1款
    、第10條第1項第1款規定：「工人退休金之給與規定如左：
    一、依第5條規定自願退休之工人及依第6條規定命令退休之
    工人，工作年資滿15年者，應由工廠給與30個基數之退休金
    ，工作年資超過15年者，每逾1年增給半個基數之退休金，
    其賸餘年資滿半年者以1年計算，未滿半年者不計。合計最
    高以35個基數為限」、「退休金基數之計算方式如左：一、
    按月支薪者，以核准退休前3個月平均工資所得為準」；再
    依退撫辦法第9條規定：「派用人員：按其在勞基法施行前
    後之工作年資，分別依臺灣省工廠工人退休規則及勞基法之
    規定計算。其在15年以內之工作年資，每滿1年給與2個基數
    ；超過15年之工作年資，在勞基法施行前者，每滿1年給與
    半個基數，最高給與35個基數，超過之工作年資不予計算，
    在勞基法施行後者，每滿1年給與1個基數，其剩餘年資未滿
    半年者，以半年計，滿半年者，以1年計。但其在勞基法施
    行前後之工作年資，合計退休金最高給與45個基數為限。」
    ；作業手冊第2章第1條、第2條規定：「..①3個月期計算之
    月平均工資：係指退休前3個月之工資總額除以該期間之總
    日數所得之金額乘以30日之金額，為臺灣省工廠工人退休規
    則所規定..②6個月期計算之月平均工資：係指退休..前6個
    月內之工資總額除以該期間之總日數所得之金額乘以30日之
    金額，為勞基法所規定..」等語。
　㈥經查：系爭夜點費係屬工資，已如前述；被告在計算原告退
    休金之數額時，未將系爭夜點費納入平均工資計算，亦為兩
    造所不爭執，堪認原告主張其所得請求之退休金有短付情形
    ，已屬可認。則原告依其任職被告期間之勞基法施行前、後
    之年資，請求被告給付退休金差額，即屬有據。而依前開規
    定，原告所得請補發之退休金差額即退休前3個月之平均夜
    點費乘以勞基法施行前之退休金基數，加計退休前6個月之
    平均夜點費乘以勞基法施行後之退休金基數；原告於勞基法
    施行前、後之退休金基數及退休金差額之計算方法，亦無經
    被告爭執。基此，原告所得請求被告給付之退休金差額即為
    217,239元【計算式：（基數28.1667×4791.7元）＋（基數16
    .8333×4887.5元）＝217,239元，小數點以下四捨五入】。
　㈦至於被告以原告長達4年餘未為請求，認有違反誠信原則、權
    利濫用，並有權利失效情形等等。參以權利之行使，不得違
    反公共利益或以損害他人為主要目的。行使權利，履行義務
    ，應依誠實及信用方法，民法第148條第1項、第2項定有明
    文。若當事人行使權利，雖足使他人喪失利益，但茍非以損
    害他人為主要目的，即不在該條所定範圍之內。再按權利失
    效係源於誠信原則，以權利人不行使權利已達相當之期間，
    致義務人產生權利人將不再行使其權利之正當信賴，並以此
    作為自己行為之基礎，而依一般社會通念，權利人嗣後如又
    對之行使權利，有違誠信原則者，始足當之。準此，倘權利
    人僅長時間未行使權利，別無其他足致義務人產生將不再行
    使其權利之信賴，並據此信賴作為嗣後行為之基礎，而應予
    保護之情形者，即難認有權利失效原則之適用（最高法院10
    9年度台上字第1440號、109年度台上字第609號判決意旨參
    照）。本院審酌原告提起本件訴訟，係基於其合法權利向被
    告為請求，核屬正當權利行使，非以損害被告為主要目的，
    要難認屬濫用權利、違反誠信原則；且原告於106年2月1日
    退休後，雖至110年11月30日方提起本件訴訟（見本院收文
    收狀戳即本院卷第11頁），然此僅為其僅係長時間未行使權
    利，並非以積極舉措使被告產生其不再行使權利之信賴，自
    無從認本件有權利失效原則之適用。是被告前開抗辯，即屬
    無據。
　㈧末按勞工退休金之給付，雇主應於勞工退休之日起30日內給
    付；給付有確定期限者，債務人自期限屆滿時起，負遲延責
    任；遲延之債務，以支付金錢為標的者，債權人得請求依法
    定利率計算之遲延利息；應付利息之債務，其利率未經約定
    ，亦無法律可據者，週年利率為5％，勞基法第55條第3項前
    段、民法第229條第1項、第233條第1項本文、第203條分別
    定有明文。經查：被告未將前揭原告退休前3個月平均夜點
    費及6個月平均夜點費計入平均工資，計算退休金並於原告
    退休之日起30日內給付之乙節，已如前述。是原告自被告退
    休之日起30日之翌日起即屬遲延給付狀態，則原告係於106
    年2月1日退休，依前揭規定，其請求被告應給付前開退休金
    差額自106年3月4日起算之法定遲延利息，即屬有據。 
六、綜上所述，原告依勞基法第58條、第55條第1項、第3項、退
    休規則第9條第1款規定，請求被告給付217,293元及自106年
    3月4日起至清償日止，按週年利率5％計算之利息，為有理由
    ，應予准許。本件原告勝訴部分係就勞工之給付請求，為雇
    主敗訴之判決，爰依勞動事件法第44條第1項規定職權宣告
    假執行，並按同條第2項規定應宣告被告得預供擔保免為假
    執行；被告聲請供擔保准免為假執行之部分，核無必要。
七、本件事證已臻明確，兩造其餘主張陳述及所提之證據，與判
    決結果不生影響，爰不一一另行論述，附此敘明。
八、訴訟費用負擔之依據：民事訴訟法第78條。
中    華    民    國   111    年     3    月    17    日
                  勞動法庭    法  官  劉玉媛
以上正本係照原本作成。
如對本判決上訴，須於判決送達後20日內向本院提出上訴狀。
如委任律師提起上訴者，應一併繳納上訴審裁判費。
中　　華　　民　　國　　111 　年　　3 　　月　　17　　日
                              書記官  沈柏樺　　　　　
附表：
編號  姓名 年資起算日 退休日期 退休金基數（個）  平均夜點費（新臺幣）  應補發退休金（新臺幣、元以下四捨五入） 利息起算日 1 林烜立 59年07月06日 106年02月01日 勞基法施行前 28.1667 退休前3個月 4,791.7   217,239 106年03月04日     勞基法施行後 16.8333 退休前6個月 4,887.5